【裁判字號】    92,訴,2120
【裁判日期】    921112
【裁判案由】    排除侵害
【裁判全文】
臺灣高雄地方法院民事判決                        九十二年度訴字第二一二○號
    原      告  甲○○
    訴訟代理人  林弘明律師
    被      告  乙○○
                丙○○
    訴訟代理人  羅德星
右當事人間請求排除侵害等事件，經本院於民國九十二年十月二十九日言詞辯論終結
，茲判決如次：
    主    文
被告乙○○應將坐落高雄縣大樹鄉○○段第一一二九、一一三一、一一三四、一一
四二之五等地號內如附圖編號B、B'、B''、C、C'、C''、D、D'、D''、E、E'、F、F'
、G、G'、H、I、I'、J、K、L、L'、M、M'所示部分（面積共計為一萬二千二百零五
平方公尺）土地上之漁塭及土路等地上物拆除，填土回復原狀，並與被告丙○○共同
將土地返還原告。
被告乙○○應給付原告自民國八十七年八月一日起至九十二年七月三十日止，共計肆
拾參萬伍仟柒佰壹拾玖元之損害金，暨自九十二年七月三十一日起至交還上開土地之
日止，按年以新臺幣捌萬柒仟捌佰柒拾陸元計算之損害金。
第一項拆除漁塭及土路等地上物，填土回復原狀並返還土地之履行期間為陸個月。
原告其餘之訴駁回。
訴訟費用由被告負擔。
本判決原告勝訴部分，於原告以新臺幣玖拾柒萬陸仟元為被告供擔保後，得假執行。
原告其餘假執行之聲請駁回。
    事    實
甲、原告方面：
一、聲明：
（一）被告應將坐落高雄縣大樹鄉○○段第一一二九、一一三一、一一三四、一一四
      二之五等地號內如附圖編號B、B'、B''、C、C'、C''、D、D'、D''、E、E' 、
      F、F'、G、G'、H、I、I'、J、K、L、L'、M、M'所示部分土地上之漁塭及設施
      等地上物拆除，並填土回復原狀及將基地返還原告；另應自民國八十七年八月
      一日起至還地日止按年連帶給付原告新台幣（下同）二十三萬四千三百三十六
      元計算之損害金，被告均應自該地遷出。
（二）願供擔保請准宣告假執行。
二、陳述：
    坐落高雄縣大樹鄉○○段第一一二九、一一三一、一一三四、一一四二之五等地
    號土地（以下簡稱「系爭土地」），均係原告所有；詎被告乙○○未經原告同意
    ，竟分別在該系爭土地上如附圖編號B、B'、B''、C、C'、C''、D、D'、D''、E
    、E'、F、F'、G、G'、H、I、I'、J、K、L、L'、M、M'所示部分，出資搭建漁塭
    及聯絡土路等地上設施，再將之出租予被告丙○○經營漁塭使用，迄仍由被告無
    權占用中，爰依民法第七百六十七條、第一百八十四條規定，請求判命被告拆除
    前開地上漁塭、聯絡土路及設施，將漁塭填土回復原狀後，返還各該土地予原告
    ，並按年給付自起訴時往前回溯五年之日起（即八十七年八月一日）至返還前開
    占用土地時止，以申報地價年息百分之八計算，如訴之聲明所示相當於租金之損
    害金，為此提起本訴。
三、證據：提出土地登記簿謄本四份、地籍圖一紙、使用現狀照片八幀。
乙、被告方面
一、聲明：原告之訴及其假執行之聲請均駁回。
二、陳述：
（一）被告乙○○自五十年間起，承租河川公地耕作，誤認系爭土地亦屬承租範圍，
      即在系爭土地上開墾耕作、改良土地品質、添置養殖設備；而系爭土地歷經數
      次買賣，並未有人主張有越界使用之情形，直至由原告申請土地測量後，被告
      乙○○始知悉其有占用系爭土地之情事，被告乙○○長期投資財力、物力改良
      土地，請求原告補貼返還土地後之損失。
（二）被告丙○○係向被告乙○○承租系爭土地，已投入大筆投資，應至租期屆滿或
      五年後再解決土地糾紛，以免損失慘重。
三、證據：提出開墾照片十七張及河川土地委託經營管理契約書，並聲請調取系爭土
    地全部土地登記謄本。
丙、本院依職權勘驗現場。
    理    由
一、原告主張：系爭土地為原告所有，詎被告乙○○未經原告同意，竟分別在該系爭
    土地上如附圖編號B、B'、B''、C、C'、C''、D、D'、D ''、E、E'、F、F'、G、
    G'、H、I、I'、J、K、L、L'、M、M'所示部分，面積共計為一萬二千二百零五平
    方公尺，出資搭建魚塭，再將之出租予被告丙○○經營魚塭使用，迄仍由被告無
    權占用中，爰依民法第七百六十七條、第一百八十四條規定，請求判命被告拆除
    前開地上魚塭及設施，將魚塭填土回復原狀後，返還各該土地予原告，並自八十
    七年八月一日起至返還前開占用土地時止，按年給付原告新台幣二十三萬四千三
    百三十六元之損害金等語。被告乙○○則以其自五十年間起，承租河川公地耕作
    ，誤認系爭土地屬承租範圍，即在系爭土地上耕作、改良土地品質、添置養殖設
    備；而系爭土地歷經數次買賣，由原告申請土地測量後，被告乙○○始知悉其有
    佔用系爭土地之情事云云置辯。被告丙○○則以其向被告乙○○承租系爭土地，
    認應至租期屆滿後再解決土地糾紛云云，資為抗辯。
二、查原告主張系爭土地為其所有，被告乙○○未經其同意分別占用如附圖編號B、
     B'、B''、C、C'、C''、D、D'、D''、E、E'、F、F'、G、G'、H、I、I'、J、K
    、L、L'、M、M'所示部分土地，搭建養魚池、土路等地上物，再出租予被告丙○
    ○經營漁塭使用等情，業據提出土地登記簿謄本四件、地籍圖一紙及使用現狀照
    片八幀為證，並經本院依職權到場勘驗，暨囑託高雄縣鳳山地政事務所派員測量
    明確，分別製有勘驗筆錄及複丈成果圖在卷，且被告對此等事實亦不爭執，自堪
    信為真實。
三、按「所有人對於無權占有或侵奪其所有物者，得請求返還之。對於妨害其所有權
    者，得請求除去之。有妨害其所有權之虞者，得請求防止之」，民法第七百六十
    七條定有明文。又按以無權占有為原因，請求返還所有物之訴，苟被告對於原告
    就其物有所有權之事實，已無爭執，而僅以非無權占有為抗辯者，被告應就其抗
    辯有如何權源占有之事實證明之。如不能證明，應認原告之請求為正當，最高法
    院著有七十二年台上字第二五一六號判例可資參照。經查，被告等均未提出取得
    系爭土地合法權源之證明供本院參酌，被告二人僅執以前揭情詞置辯。然被告乙
    ○○所搭建之養魚池及其設施確實有占用至系爭土地，占用情形及面積，如附圖
    編號B、B'、B''、C、C'、C''、D、D'、D''、E、E'、F、F'、G、G'、H、I、I'
    、J、K、L、L'、M、M'所示部分，業經本院勘驗現場屬實，並囑託高雄縣鳳山地
    政事務所繪製土地複丈成果圖附卷可憑；且系爭土地上之養魚池及聯絡土路等地
    上設施為被告乙○○所出資搭建，亦據其自承在卷，則被告乙○○就系爭土地上
    之地上物自有事實上處分權，而有拆除之權能。而被告乙○○未能證明其有占用
    系爭土地之合法權源，是原告基於民法第七百六十七條規定之所有物返還請求權
    及妨害除去請求權，請求被告乙○○將坐落系爭土地上如附圖編號B、B'、B''、
    C、C'、C''、D、D'、D''、E、E'、F、F'、G、G'、H、I、I'、J、K、L、L'、M
    、M所示'部分土地上之漁塭、聯絡土路及設施等地上物拆除，並填土回復原狀及
    將基地返還原告，於法有據，應予准許。至被告丙○○固曾向被告乙○○承租系
    爭土地，有被告丙○○之代理人羅德星與被告乙○○所簽訂之河川土地委託經營
    管理契約書可稽，然基於債之相對性，契約關係僅存在於被告乙○○與被告丙○
    ○之間，自不得以之對抗第三人，是被告丙○○抗辯待租期屆滿後再解決土地糾
    紛等語，即無可採，則原告依民法第七百六十七條之規定，請求被告丙○○將如
    附圖編號B、B'、B''、C、C'、C''、D、D'、D''、E、E'、F、F'、G、G'、H、I
    、I'、J、K、L、L'、M、M'所示部分之土地返還原告，即有理由；惟上開漁塭、
    聯絡土路及設施等地上物為被告乙○○所有，業經本院審認如前，原告就被告丙
    ○○就上開漁塭、聯絡土路及設施等地上物有何事實上處分權乙節，並未舉證以
    為證明，則其請求被告丙○○共同拆除上開漁塭、聯絡土路及設施等地上物及填
    土回復原狀，即屬無據，應予駁回。
四、無權占用他人之物，自占有人方面觀察，依社會通念可能獲得相當於租金之利益
    （最高法院六十一年台上字第一六九五號判例意旨參照），就權利人而言，如無
    反證，其所受之損害自與租金相當（最高法院六十七年台上字第三六二二號判例
    意旨參照），兩者應以租金數額為據，且非都市土地之利用價值通常較都市土地
    為低，是以無權占用城市或非城市土地，不論依民法第一百七十九條之規定請求
    返還所受利益或依民法第一百八十四條之規定請求賠償損害，均受土地法第一百
    零五條準用之同法第九十七條所定「以不超過土地及其建築物申報總價額年息百
    分之十」之限制。又所謂「申報地價」依土地法施行法第二十五條及土地法第一
    百四十八條規定，係土地所有人依該法規定所申報之地價而言。查被告乙○○無
    權占用如附圖編號B、B'、B''、C、C'、C''、D、D'、D ''、E、E'、F、F'、G、
    G'、H、I、I'、J、K、L、L'、M、M'所示部分土地，原告自得請求被告給付從其
    中斷時效，即九十二年七月三十日起訴時往前回溯五年，暨自起訴之翌日起（即
    九十二年七月三十一日）至返還土地之日止之損害金；而系爭土地七十五年十一
    月之申報地價為每平方公尺一百八十元，八十九年七月之申報地價為每平方公尺
    二百四十元，有原告所提出之土地登記謄本可憑。次查，系爭土地坐落高雄縣大
    樹鄉○○段第一一二九、一一三一、一一三四、一一四二之五等地號，地處偏僻
    ，距市區遙遠，且系爭土地上之地上物為漁塭及其設施，業經本院勘驗現場製有
    勘驗筆錄及原告提出使用現狀照片八張在卷可按，本院審酌被告乙○○所占用土
    地之位置、工商業繁榮程度，暨其利用各該土地之經濟價值、所有人所受損害等
    相關情狀，認為相當於租金之損害金，以按申報地價年息百分之三計算為相當。
    本件被告乙○○既對占用系爭土地之面積不爭執，則自得以原告主張被告占用系
    爭土地之面積一萬二千二百零五平方公尺為計算本件損害金之標準，故原告得請
    求被告乙○○自八十七年八月一日起至起訴時，按八十九年七月前、後之申報地
    價，分別為每平方公尺一百八十元、二百四十元，且申報地價年息百分之三計算
    之損害金，合計為四十三萬五千七百一十九元（計算方式：I、八十七年八月一
    日起至八十九年六月三十日止共計三十個月之損害金：180元×12205平方公尺×
    3/100÷12×30 =164768元。II、八十九年七月一日起至九十二年七月三十日止
    共計三十七個月之損害金：240元×12205平方公尺×3/100÷12×37 =270951元
    。III、164768＋270951= 435719元。小數點以下四捨五入），暨自起訴之翌日（
    即九十二年七月三十一日）起至返還土地之日止之損害金，亦即每年金額為八萬
    七千八百七十六元（計算方式：240元×12205平方公尺×3/100=87876元)之損害
    金。準此，原告依據侵權行為之法律關係，請求被告乙○○給付自八十七年八月
    一日起至起訴之日止，合計為四十三萬五千七百一十九元，暨自起訴之翌日（即
    九十二年七月三十一日）起至返還土地之日止之損害金，按年以八萬七千八百七
    十六元計算之損害金，於法自屬有理，應予准許，逾此部份之請求，為無理由，
    應予駁回。
五、至原告請求被告丙○○連帶給付相當於租金之損害賠償部分。經查：被告丙○○
    占有系爭土地係本於與被告乙○○間之租賃契約關係，而被告丙○○於本院審理
    時到庭陳稱：伊於訂契約書時，不知道系爭土地是誰的，僅知道是被告乙○○在
    使用等語（參見本院九十二年八月十八日言詞辯論筆錄），而原告對此不爭執在
    卷，亦未提出被告丙○○部分合於侵權行為之相當證據，足認被告丙○○為善意
    承租人，依民法第九百五十二條規定，得為租賃物之使用收益，則被告丙○○對
    原告而言雖屬無權占有，但應無任何故意、過失可言。準此，原告依民法第一百
    八十四條規定併請求被告丙○○賠償無權占有系爭土地之損害金，洵有未合，應
    予駁回。
六、綜上所述，被告乙○○占用系爭土地搭建漁塭、聯絡土路及其他設施，再出租予
    被告丙○○占有使用，並無合法權源，從而原告依民法第七百六十七條、第一百
    八十四條規定，請求判命被告乙○○應將系爭土地上如附圖編號B、B'、B''、C
    、C'、C''、D、D'、D''、E、E'、F、F'、G、G'、H、I、I'、J、K、L、L'、M、
    M'所示部分之漁塭、聯絡土路及其他設施等地上物拆除，填土回復原狀，並與被
    告丙○○共同將土地返還原告，另被告乙○○應給付原告如主文第二項所示之損
    害金，洵屬正當應予准許。逾此部分之請求，並無理由，應予駁回。
七、又被告占用系爭土地多年供作養殖漁業之用，已如前述，非予相當期間難以覓地
    他遷，核其性質非長時間不能履行，爰酌定六個月為所命拆除漁塭、聯絡土路等
    地上物，填土回復原狀，並返還土地之履行期間，以資兼顧。
八、原告勝訴部分，陳明願供擔保以代釋明，聲請宣告假執行，核無不合，爰酌定相
    當擔保之金額併宣告之；至原告敗訴部分，其假執行之聲請已失所附麗，應併駁
    回。又被告占用系爭土地多年，非予相當期間難以覓地他遷，爰各酌定六個月為
    所命拆、遷作為之履行期間，以資兼顧。
九、本件事證已臻明確，被告乙○○雖請求本院調閱系爭土地全部土地登記謄本，惟
    於判決結果並無影響，故認無調閱之必要，附此敘明。
據上論結，本件原告之訴為一部有理由、一部無理由，依民事訴訟法第七十九條、第
八十五條第一項但書、第三百九十條第二項、第三百九十六條第一項，判決如主文。
中      華      民      國    九十二    年     十一     月     十二     日
                            臺灣高雄地方法院民事第二庭
~法       官  劉定安
右正本係照原本作成。
如不服本判決，應於送達後廿日內，向本院提出上訴狀並表明上訴理由，如於本判決
宣示後送達前提起上訴者，應於判決送達後廿日內補提上訴理由書(須附繕本)。
中      華      民      國    九十二    年     十一     月     十二     日
~B法院書記官  王壹理


司法院資訊處製作；財團法人民間司法改革基金會備份。
